最高法院民事判決　　　　　　　　　　　　　　　八十八年度台上字第一四○四號
　　上　訴　人　甲○○
　　訴訟代理人　吳仲立律師
　　被 上訴 人　乙○○
右當事人間請求土地所有權移轉登記事件，上訴人對於中華民國八十七年七月二十日
台灣高等法院判決（八十七年度重上字第一一二號），提起上訴，本院判決如左：
    主  文
原判決廢棄，發回台灣高等法院。
    理  由
本件被上訴人主張：伊與上訴人於民國八十六年八月一日就坐落台北市○○區○○段
三小段第五三八、五三九號土地（下稱系爭土地）成立買賣，約定總價新台幣（下同
）三千七百四十萬元，當日並已交付上訴人第一次價款一千一百萬元，詎上訴人未依
約將系爭第五三九號土地所有權移轉登記於伊，伊本於系爭買賣契約自得向上訴人請
求為所有權移轉登記。又上訴人於八十六年七月十八日即已標得第一審共同被告中國
產物保險股份有限公司（下稱中國產物保險公司）所有之系爭第五三八號土地，且中
國產物保險公司亦已於同年八月六日將移轉登記所需文件交與上訴人收執。惟上訴人
怠於行使其權利，伊為保全對於上訴人之債權，得代位請求等情。求為命上訴人將第
五三九號土地所有權移轉登記於伊，及命中國產物保險公司將第五三八號土地所有權
移轉登記於上訴人，再由上訴人移轉登記於伊之判決（第一審判命上訴人將第五三九
號土地所有權移轉登記於被上訴人及中國產物保險公司將第五三八號土地所有權移轉
登記於上訴人，上訴人再將該土地所有權移轉登記於被上訴人。中國產物保險公司就
其敗訴部分未聲明上訴而確定）。
上訴人則以：伊並未將系爭土地出售予於被上訴人。伊所收受之一千一百萬元係屬斡
旋金之性質，並非買賣土地之第一次價款，且伊已將該款退還被上訴人，因被上訴人
拒絕收受，伊已提存在案。且第五三八號土地現非屬伊所有，被上訴人請求伊將該土
地移轉登記，更非有理由等語。資為抗辯。
原審以：被上訴人主張，與上訴人就系爭土地成立買賣契約，總價三千七百四十萬元
，伊已交付上訴人第一次價款一千一百萬元等情，業據提出收據為證，上訴人對於已
收受該一千一百萬元，亦無爭執。查上開收據明載：「茲收到承購本人所有坐落台北
市○○區○○段三小段五三八、五三九地號土地（面積依地政事務所登記為準）總價
為新台幣三千七百四十萬元整第一次款新台幣一千一百萬元整……」，且上訴人亦不
否認該收據所載內容皆為伊親書，果該一千一百萬元係屬斡旋金，須俟日後買賣成立
時始轉為一次價款者，則上訴人何不於收據上為此記載。又第五三九號土地原即登記
上訴人所有，有土地登記簿謄本可稽；第五三八號土地，亦係上訴人向中國產物保險
公司所標得，其與中國產物保險公司簽訂之買賣契約書明載上訴人為買受人，復為上
訴人所不爭執。參酌該收據上載「承購本人所有」之文義，足見上訴人於上開時日確
與被上訴人成立買賣系爭土地契約，並於當日收受第一次價款一千一百萬元。上訴人
抗辯，伊未與被上訴人合意買賣土地，該一千一百萬元僅係被上訴人請伊幫忙促成買
賣之斡旋金云云為無足採。其次，上訴人雖又抗辯，該一千一百萬元伊已寄還被上訴
人，因被拒收，伊已提存，被上訴人自未給付伊任何價款，且伊於八十七年四月九日
另以書狀催告限於該狀送達後十日內給付伊三千七百四十萬元，被上訴人逾期仍不給
付，伊已於八十七年四月二十三日以訴狀解除兩造買賣契約，伊無移轉系爭土地所有
權之義務云云。惟查上訴人既已於八十七年一月十五日將第五三八號土地所有權移轉
登記於訴外人游進富，有土地登記簿謄本可憑，則被上訴人於上訴人同年四月九日書
狀催告限期給付全部價款後，未遵限為給付，並無不合，上訴人以此為由而解除兩造
買賣契約，尚非有據。又被上訴人同年九月十日以存證信函催告上訴人交付辦理所有
權移轉登記之全部文件，否則追究詐欺責任云云，目的在請求上訴人儘速履行契約，
並無終止契約之意。是上訴人既無法定解除契約之原因，僅以避免被上訴人不安及伊
無法接受威脅為由，於同年十月二日以台北東門郵局第一二二六號存證信函檢附面額
一千一百萬元之臺灣銀行信義分行本票以退還被上訴人前所交付之價款，自有未合。
被上訴人自得將之退還於上訴人。則上訴人其後所為提存即不生效力。綜上所陳，兩
造既已就買賣標的物之土地及價金互相同意，系爭土地買賣契約自已成立。上訴人訂
約後，雖於八十七年一月十五日，將系爭五三八號土地移轉登記於訴外人游進富，惟
上開土地並未滅失，上訴人仍可能自他人取得該土地之所有權。上訴人抗辯，第五三
八號土地已非伊所有，被上訴人不得請求移轉登記云云，亦無足採。上訴人又主張，
依財團法人中華民國企業技術鑑定委員會鑑定報告所示，系爭兩筆土地總價為四千零
七十二萬五千元，而被上訴人僅以三千七百四十萬元買受，顯然過低，對於上訴人甚
不公平，為此依民事訴訟法第三百九十七條第一項規定，請求改按前揭鑑定之價格為
本件之買賣總價云云。但民事訴訟法第三百九十七條第一項規定之適用，係以法律行
為成立後，因不可歸責於當事人之事由，致情事變更非當時所得預料，而依其原有效
果顯失公平者為要件。查兩造於簽定系爭買賣契約後，並無「不可歸責於當事人之事
由，致情事變更」之情事，上訴人抗辯，應依上開規定改按前揭鑑價為其買賣總價云
云，亦非可採。末查系爭買賣契約業經有效成立，又被上訴人已給付上訴人土地價款
一千一百萬元，已如前述，而上訴人復無先為給付之義務，是上訴人依民法第二百六
十四條第一項前段規定，就餘款二千六百四十萬元部分為同時履行之抗辯，核屬有據
。從而，被上訴人本於買賣之法律關係，請求上訴人移轉系爭土地之所有權，應予准
許。爰維持第一審所為上訴人敗訴之判決，駁回其上訴，並就第一審判決所命給付，
命於被上訴人提出對待給付二千六百四十萬元之同時為之。
按物之出賣人固有使買受人取得該物所有權之義務，惟買賣契約成立後，出賣人為二
重買賣，並已將該物之所有權移轉於後之買受人者，移轉該物所有權於原買受人之義
務即屬不能給付，原買受人對於出賣人僅得請求賠償損害，不得請求為移轉該物所有
權之行為。查，系爭第五三八號土地於兩造買賣契約成立後，已於八十七年一月十五
日出賣移轉所有權登記於訴外人游進富等情，既為原審合法確定之事實，上訴人給付
已陷於不能，被上訴人即不得請求移轉該筆土地所有權登記於伊。乃原審竟謂，土地
並未滅失，上訴人仍可自他人處取得土地所有權以為移轉云云，而為上訴人不利之判
決，所持法律上見解，即有可議。次查，上訴人於原審抗辯：當初兩造在洽談本件交
易時，伊即明白告知被上訴人……五三八、五三九號二筆土地依法須合併使用，倘其
他合夥人不願出賣五三八號土地時，則五三九號土地亦不出賣云云（見原審卷八三頁
背面），參酌卷附收據影本，亦係就系爭五三八、五三九號二筆土地合併計價，既無
各該土地之單價，亦無各筆土地單獨總價之記載（見原審卷六一頁）；另卷附上揭鑑
價報告書影本有關系爭二筆土地地形地勢亦載：呈東南往西北走向不規則形，地勢傾
斜云云（見原審卷九七頁）。則當事人締約時之真意究竟若何﹖是否併為使用，使其
給付為不可分﹖此攸關系爭土地買賣之給付不能及上揭同時履行抗辯權行使範圍之認
定至切。原審未詳調查審認，遽爾判決如上述，尚嫌疏略。上訴論旨指摘原判決不當
，求予廢棄，非無理由。
據上論結，本件上訴為有理由，依民事訴訟法第四百七十七條第一項、第四百七十八
條第一項，判決如主文。
中      華      民      國    八十八    年      六      月    二十五    日
                              最高法院民事第三庭
                                  審判長法官  范  秉  閣
                                        法官  朱  建  男
                                        法官  曾  煌  圳
                                        法官  許  澍  林
                                        法官  鄭  玉  山
      右正本證明與原本無異
                                              書  記  官
中      華      民      國    八十八    年      七      月     十二     日
